臺灣高等法院刑事判決　　　　　　 93年度上更(一)字第628號
上　訴　人　甲○○
即　被　告
選任辯護人　游孟輝律師
　　　　　　曾冠棋律師
上列上訴人因偽造有價證券等案件，不服臺灣士林地方法院88年
度訴字第734號，中華民國90年5月15日第一審判決（起訴案號：
臺灣士林地方法院檢察署88年度偵續字第19號），提起上訴，經
判決後，由最高法院發回更審，本院判決如下：
    主  文
原判決關於甲○○部分撤銷。
甲○○意圖供行使之用而偽造有價證券，處有期徒刑年陸月。
發票日為八十四年十月六日及八十四年十月九日，面額各為新臺
幣一百五十萬元之本票貳紙，其偽造乙○○○為發票人部分均沒
收之。
    事  實
一、甲○○於民國（下同）八十四年十月六日向乙○○○購買坐
    落臺北市○○區○○段三小段八四０地號土地及其上門牌號
    碼為同市○○區○○路十六之一號建物，雙方約定買賣價金
    為新臺幣（下同）六百萬元，並約定於簽約時甲○○應交付
    一百萬元，而於八十四年十一月十六日再給付五百萬元，惟
    因甲○○缺乏資金，乃向劉柏村（業經判決無罪確定）借貸
    三百萬元，劉柏村為求擔保，要求甲○○須設定抵押權並簽
    發本票以為擔保，詎甲○○竟基於行使偽造私文書之概括犯
    意、偽造有價證券及使公務員登載不實之犯意，未經乙○○
    ○之同意，於八十四年十月六日與乙○○○簽訂買賣契約書
    及給付頭期款一百萬後，於當日下午在臺北市士林區戶政事
    務所收受乙○○○所申請為辦理過戶而交付之印鑑證明、印
    鑑章及不動產權狀等文件，嗣交付不知情之劉柏村，並告以
    乙○○○同意設定抵押權以擔保借款之虛偽事實，使不知情
    之劉柏村以乙○○○為抵押義務人之名義連續填載「土地登
    記申請書」、「抵押權設定契約書」等私文書，並於該等文
    書上蓋用乙○○○上開印鑑章，完成私文書之偽造後，即將
    印鑑章交還予甲○○，並將完成之私文書交由不知情之代書
    周繼鵬、黃建豪於翌日即八十四年十月七日持向臺北市士林
    地政事務所，為劉柏村設定三百六十萬元之最高限額抵押權
    ，使不知情之公務員將此不實事項，登載於其所職務上所掌
    管之土地登記簿、建築改良物登記簿等公文書內，足以生損
    害於乙○○○及地政機關對於地籍資料管理之正確性，甲○
    ○復於八十四年十月間，在不詳地點，在發票日為八十四年
    十月六日、金額為一百五十萬元及發票日八十四年十月九日
    、金額為一百五十萬元之本票二紙上，同時盜蓋乙○○○之
    印鑑章，而偽造該等本票，使乙○○○成為共同發票人，復
    基於同上行使偽造私文書之概括犯意，以乙○○○名義偽填
    「授權劉柏村得隨時依事實需要自行填載付款地、到期日（
    按到期日部分發票時業巳填載）及利率以行使票據上之權利
    」內容之授權書，並盜蓋乙○○○之印鑑章於其上以完成該
    文書，並於八十四年十月九日於上揭抵押權設定完成後，持
    該二紙本票連同授權書至臺北市○○○路劉柏村之公司處，
    向不知情之劉柏村陳稱乙○○○已在前開本票上填載為發票
    人，交付劉柏村供擔保前揭甲○○之借款債務，自足生損害
    於乙○○○，嗣為乙○○○查覺而提出告訴。
二、案經乙○○○訴請臺灣士林地方法院檢察署偵查起訴。
    理  由
一、訊據上訴人即被告甲○○供承有於上揭時地，向告訴人乙○
    ○○購買坐落臺北市○○區○○段三小段八四０地號土地及
    其上門牌號碼為同市○○區○○路十六之一號建物（下稱系
    爭房地），約定買賣價金為六百萬元，於簽約時交付一百萬
    元，而於八十四年十一月十六日再給付五百萬元，又因其向
    同案被告劉柏村借貸三百萬元，而於上揭時間，以系爭房地
    向臺北市士林地政事務所申請由劉柏村設定三百六十萬元之
    最高限額抵押權等事實，並有系爭房地買賣不動產契約書影
    本乙份及該抵押權設定文件等附卷可稽，惟被告甲○○矢口
    否認有偽造文書及偽造有價證券犯行，辯稱：因乙○○○要
    伊在一個月內付清價款，但是辦理過戶需要一年時間，所以
    伊要求乙○○○設定抵押，她也同意，後來伊即在四個月內
    付清價款，而因伊向劉柏村借款三百萬，所以就設定三百六
    十萬元抵押權給劉柏村，設定抵押的印鑑證明是乙○○○提
    供，並在抵押權文件上簽章，而因乙○○○同意設定抵押，
    所以伊才要求她簽發本票，以便將來可以拍賣房子，乙○○
    ○因而簽發本票給伊，至於印鑑章向來都在乙○○○持有中
    ，乙○○○並未交付伊，伊不可能盜蓋云云。
二、惟查：
(一)被告甲○○於八十四年十月六日向告訴人乙○○○購買系爭
    房地，雙方約定買賣價金為六百萬元，依該買賣契約第三條
    第一、二款約定，其付款方式為：「於簽約時應交付一百萬
    元。八十四年十一月十六日給付五百萬元。」等情，此有上
    揭買賣不動產契約書影本乙份附卷可稽，並據被告甲○○及
    告訴人乙○○○供述在卷，是被告甲○○與告訴人乙○○○
    就系爭房地訂定買賣契約，依約定其價金於簽約時被告甲○
    ○交付一百萬元，另於訂約後的一個月後即八十四年十一月
    十六日給付所有價金完畢，然系爭契約於第三條第二款項原
    來之約定：「八十四年十一月十六日給付五百萬元。」下加
    註：「付五十萬元現金。」、並加註第三款記載：「『改』
    八十五年二月二日由甲方（即被告甲○○）給付新台幣四百
    五十萬元正。」，嗣就該四百五十萬元，被告甲○○於八十
    五年一月十八日支付五十萬元、一月三十一日支付二百萬元
    及二月二十八日、六月五日各支付一百五十萬元，此據被告
    甲○○及告訴人乙○○○供明在卷，並有被告甲○○於其被
    訴詐欺案件（臺灣士林地方法院檢察署八十六年偵續字第八
    七號）偵查中所提出之付款明細、支票影本等在卷可參，此
    並經原審調卷查明無訛，是被告甲○○係於八十五年六月五
    日始行將系爭房地買賣價款全部付清，應堪認定，而依被告
    甲○○與告訴人乙○○○於八十四年十月六日訂約時，雙方
    並無就告訴人乙○○○應就系爭房地反設定抵押權之約定。
(二)被告甲○○雖以係經告訴人乙○○○同意而設定系爭抵押權
    等語為辯，惟此為告訴人乙○○○迭於偵審中所否認，而證
    人即偕同告訴人乙○○○前往李岳樺代書事務所商洽並簽訂
    系爭房地買賣契約之許獻東於原審法院審理中及本院前審審
    理中亦證稱：乙○○○與甲○○洽談買賣、簽約時，均未提
    及就系爭房地設定抵押權予劉柏村，是事後始發現乙○○○
    所有之系爭房地遭人設定抵押予劉柏村，而簽約當日與甲○
    ○至戶政事務所請領印鑑證明書，是為了辦理過戶之用等語
    （見原審卷九十年二月十六日訊問筆錄及本院上訴卷九十年
    八月十七日訊問筆錄），另證人即辦理被告甲○○與告訴人
    乙○○○間系爭買賣契約之代書李岳樺於偵查中證稱：他們
    有無談反設定伊不知道等語（見八十七年偵字第一八０九號
    偵查卷第六三頁背面），復於臺灣士林地方法院及本院民事
    庭審理東來建設股份有限公司與同案被告劉柏村間之債務人
    異議之訴事件時證稱：當初沒有說要設定（抵押權），契約
    當場雖已簽約好了，但乙○○○尚未提出印鑑證明書，甲○
    ○說要等乙○○○交付印鑑證明書同時交付一百萬元支票，
    自始至終並無聽到要設定抵押或過戶給劉柏村，伊寫契約當
    天有問甲○○，劉柏村係何人，他說係朋友，當時介紹稱這
    位朋友姓劉，不知何姓名等語（見臺灣士林地方法院八十六
    年度訴字第一一五０號債務人異議之訴等事件第一一四頁背
    面，本院八十八年上更(一)字第二０六號債務人異議之訴事件
    第七四頁、第七五頁、第七七頁），依證人許獻東及李岳樺
    所述，被告甲○○與告訴人乙○○○於八十四年十月六日洽
    商簽訂系爭房地之買賣契約時，雙方並無觸及就系爭房地設
    定抵押權，而查被告甲○○於八十四年十月六日當天即將辦
    理系爭房地抵押權所需之文件交付同案被告劉柏村，而委由
    代書周繼鵬及黃建豪於八十四年十月七日向臺北市士林地政
    事務所辦理系爭房地之抵押權設定，有臺北市士林地政事務
    所八十九年十一月二十二日北市士地三字第八九六一九六九
    九００號函檢附系爭房地設定抵押權資料附於原審卷可參，
    倘告訴人乙○○○於簽訂系爭房地之買賣契約時並同意就系
    爭房地設定抵押權，何以未併予買賣契約書上載明，又何以
    當時在場之證人許獻東及李岳樺等人均未聽聞有談及設定抵
    押權之事，另查系爭房地之買賣事宜係由證人李岳樺所辦理
    ，則系爭房地若欲設定抵押權，衡情當委由同一代書辦理以
    減少時間之耗費，被告甲○○何以另委由代書周繼鵬及黃建
    豪辦理，實與常情有違，又簽訂系爭系爭房地買賣契約時，
    依證人李岳樺所述當時劉柏村亦在場，若告訴人乙○○○同
    意將系爭房地設定抵押權予同案被告劉柏村，何以被告甲○
    ○既不介紹劉柏村予告訴人乙○○○或其他在場之人認識，
    又何以未由告訴人乙○○○與同案被告劉柏村並同時洽談系
    爭房地抵押權設定之事，是被告甲○○與告訴人乙○○○簽
    訂系爭房地之買賣契約時邀同劉柏村到場，無非因其向劉柏
    村借款三百萬元，除為證明其確有購買系爭土地外，並為掩
    飾其已獲得告訴人乙○○○同意設定抵押權之假象；至證人
    李岳樺雖於原審法院調查時證稱：簽約後甲○○告訴伊他們
    要去設抵押等語（見原審卷第二七二頁），而於上揭債務人
    異議之訴事件審理時亦證稱：要離去時甲○○向伊說要與乙
    ○○○辦理反擔保設定事情等語，惟證人李岳樺於原審法院
    審理時經檢察官質以何以出庭作證時（因證人傳票住址遷移
    未經送達予證人）供稱：是甲○○來找伊，要伊出來作證等
    語（見原審卷第二七八頁），並證述並無為甲○○及乙○○
    ○辦理系爭房地抵押權之設定，伊都是聽被告甲○○提及才
    知道的等語（見原審卷第二七九頁），依此證人李岳樺僅係
    聽聞被告甲○○一人片面告知抵押權設定之事，並無法明確
    證明告訴人乙○○○有同意將系爭房地設定抵押權予同案被
    告劉柏村之情事，是尚難依其上揭證述被告甲○○告知要辦
    理抵押權設定，即遽認被告甲○○與告訴人乙○○○間已取
    得設定抵押權之協議。
(三)關於系爭房地反設定抵押權之原因，被告甲○○先於偵查中
    辯稱：伊與乙○○○買賣房屋，因他兒子管訓回來，所以伊
    要求反設定云云（見同上偵字第一八０九號偵查卷第八二頁
    背面），嗣則均改稱：乙○○○為求早日取得價金，答應反
    甲○○，並非借貸予告訴人乙○○○，且被告甲○○於簽約
    日交付告訴人乙○○○款項原因是依契約約定而為給付買賣
    價金等情，業經被告甲○○及同案被告劉柏村供明在卷，並
    有被告甲○○於借款日即八十四年十月六日出具之借款切結
    書及同案被告劉柏村於八十六年三月二十六日出具之證明書
    影本各乙紙附卷可稽（見同上偵字第一八０九號偵查卷第十
    七頁、第四十頁），該證明書上明確記載同案被告劉柏村「
    對告訴人乙○○○無任何之債權」等語，是告訴人乙○○○
    與同案被告劉柏村間並無何債權債務關係，告訴人乙○○○
    本無提供何不動產予同案被告劉柏村設定抵押權之義務，而
    告訴人乙○○○將系爭房地出售予被告甲○○，其目的無非
    係為取得取得買賣價款，而被告甲○○則應依買賣契約之約
    定按期給付價金，茲查被告甲○○除於八十四年十月六日簽
    訂系爭買賣契約時支付一百萬元價款外，餘款約定於八十四
    年十一月六日付清，惟前所述，被告甲○○迄於八十五年六
    月五日始行付清價款，則本件又有何如被告甲○○所辯因告
    訴人乙○○○要求於簽訂買賣契約後一個月內付清價款，致
    同意就系爭房地反設定抵押權之可言，而告訴人乙○○○又
    豈有無故同意就系爭房地反設定抵押權予同案被告劉柏村之
    理；至被告甲○○雖另辯稱因辦理系爭房地過戶需要一年時
    間，所以經乙○○○同意先就系爭房地反設定抵押云云，惟
    此依被告甲○○所述係因告訴人乙○○○要求於簽訂契約後
    一個月內付清價款，始要求告訴人乙○○○就系爭房地反設
    定抵押云云，茲被告甲○○既未於簽訂賣契約後一個月內付
    清價款，而告訴人乙○○○亦否認有要求被告甲○○於簽約
    後一個月內付清價款，而過戶時間之長短係屬事後發生之事
    意圖供人冒名行使，竟未獲取不法利益則共同基於供行使之
    地過戶時間之延宕，即認告訴人乙○○○有同意將系爭房地
    反設定抵押權與同案被告劉柏村之事實。
(四)被告甲○○曾於八十五年七月二十四日書立聲明書，其上載
    明「一、立聲明人就上揭土地房屋設定抵押權三六０萬予劉
    柏村之事，事先並未告知乙○○○。二、前項抵押權設定所
    擔保之債權事實上不存在，乙○○○亦未簽立任何本票、支
    票或其他相關債權憑證」等語，有該聲明書影本乙紙在卷可
    稽，被告甲○○雖以該聲明書係被逼迫而書寫等語為辯，然
    查證人即當時在場之律師劉樹錚於偵查中及本院民事庭審理
    上開債務人異議之訴事件中證稱：甲○○有承認有關乙○○
    ○房子被設定抵押之事事先並未告知乙○○○，聲明書係依
    甲○○所述而寫，甲○○在伊事務所書立聲明書時並無受任
    何威脅等語（見同上偵字第一八０九號偵查卷第六三頁及本
    院八十八年上更(一)字第二０六號債務人異議之訴事件第四三
    頁至第四四頁），且依上揭同案告劉柏村於八十六年三月二
    十六日所出具之證明書亦載明系爭抵押權所擔保之債權與告
    訴人乙○○○無涉，即同案被告劉柏村與告訴人乙○○○間
    並無債權存在，若被告甲○○係受脅迫而簽立上開聲明書，
    衡情應於脫離脅迫後告知同案被告劉柏村並採取必要之保護
    措施，何以同案被告劉柏村竟於八個月後亦出具相同意旨之
    證明書，是證人劉樹錚律師上述證言，應堪採信，被告甲○
    ○所辯該聲明書之內容是在遭脅迫下所簽立，內容並非真實
    等語，要係圖卸刑責之詞，不足採信，被告甲○○上揭所書
    立之聲明書內容，應屬非虛。
(五)至被告甲○○另辯稱告訴人乙○○○於八十四年十月六日簽
    訂系爭買賣契約後，當日下午即與其及證人許獻東一同前往
    臺北市士林區戶政事務所申請印鑑證明三份交予伊，其中二
    份係供過戶用，另一份係供辦理抵押權之用云云，告訴人乙
    ○○○固不否認有於八十四年十月六日與被告甲○○及證人
    許獻東一同前往臺北市士林區戶政事務所申請印鑑證明，並
    將所申請之三份印鑑證明交付被告甲○○之事實，惟否認該
    印鑑證明係為辦理系爭房地設定抵押權而交付被告甲○○，
    並於本院本審準備程序時供稱：因伊不識字，甲○○說需要
    何證件，伊就配合去申請等語（見本院上更（一）卷九十三
    年十二月三十日準備程序筆錄），而證人許獻東於原審法院
    審理中證稱：乙○○○並不識字所以找伊幫忙，簽約當天因
    甲○○說乙○○○的印鑑證明不夠，所以下午伊和乙○○○
    及甲○○才一起去領印鑑證明，並將所申領的印鑑證明及印
    鑑章交給甲○○，目的是要辦理過戶用，之後甲○○又要伊
    補證件，也說是房屋不好過戶，例如
    是為了要辦理過戶等語（見原審卷第二四二頁、第二四三頁
    及本院上訴卷第五八頁至第六一頁），而被告甲○○與告訴
    人乙○○○於八十四年十月六日就系爭房地簽訂買賣契約時
    ，雙方並未另就以系爭土地設定反抵押權乙事有所協議，告
    訴人乙○○○亦無就系爭房地設定抵押權之情由，均已如上
    述，而依告訴人乙○○○及證人許獻東所述，渠等與被告甲
    ○○前往臺北市士林區地政事務所申領印鑑證明，均係依被
    告甲○○所要求之份數申請，而查為往後辦理系爭房地過戶
    手續不時之需而溢領印鑑證明，以免需要時再行申領而影響
    申辦時程，事屬情誼之常，而依被告甲○○於本院前審調查
    時供稱：訂約當天伊和乙○○○前往地政事務所申請印鑑證
    明，後來因地址的問題，應該是大西路十六號寫成十六之一
    號，所以我們又去（即八十四年十月十二日）補申請二張等
    語（見本院上訴卷第九五頁），若告訴人乙○○○有同意就
    系爭房地反設定抵押權，何以嗣補申請之印鑑證明僅有二份
    ，是本件所審究者非係告訴人乙○○○所申領之印鑑證明份
    數若干，而係告訴人乙○○○究是否同意就系爭房地反設定
    抵押權，尚難因告訴人乙○○○於八十四年十月六日簽訂買
    賣契約當日申領三份印鑑證明交付被告甲○○，逾當時辦理
    系爭房地過戶手續所需之印鑑證明書二份，即推定告訴人乙
    ○○○同意所交付被告甲○○之印鑑證明中之一份係供辦理
    系爭房地設定抵押權所用。
    綜上所述，告訴人乙○○○所述不知亦不同意本件設定抵押
    權之事實，尚非無據，而被告甲○○上揭所辯，核非事實，
    不足採信。
三、查被告甲○○供認因向乙○○○購買系爭房地，缺乏資金，
    乃向同案被告劉柏村借貸三百萬元，同案被告劉柏村為求擔
    保，要求被告甲○○須提供不動產設定抵押權並簽發本票以
    為擔保，被告甲○○乃提供告訴人乙○○○所有系爭房地予
    劉柏村設定抵押，並交付告訴人乙○○○為共同發票人之系
    爭本票二張予劉柏村等情，至被告吳銘盤雖辯稱係經乙○○
    ○同意而設定本件抵押權予劉柏村，並依抵押權人劉柏村之
    要求簽發系爭本票，以便日後無法還錢時，劉柏村得以拍賣
    系爭房地，而由伊持本票到乙○○○家給她蓋章云云，惟查
    ：
(一)告訴人乙○○○並無同意被告甲○○將系爭房地反設定抵押
    權予同案被告劉柏村，已如前述，且查被告甲○○因向告訴
    人乙○○○購買系爭房地，缺乏資金，因而向同案被告劉柏
    村借貸三百萬元，就此被告甲○○如何取得買賣價金本與告
    訴人乙○○○無涉，且就此借貸債務所應負責清償者僅係被
    告甲○○一人，告訴人乙○○○僅係將系爭房地出售予被告
    甲○○，其依約本有向被告甲○○收取買賣價金之權利，至
    被告甲○○支付之買賣價金從何而來則與告訴人乙○○○無
    涉，告訴人乙○○○並無就被告甲○○為支付本件買賣價款
    而向劉柏村借款負擔保之責，自無何義務提供系爭房地予被
    告甲○○供他人設定抵押，並與被告甲○○共同簽發本票，
    而同負票據責任之理，此依被告甲○○上揭於八十五年七月
    二十四日書立之聲明書亦載明告訴人乙○○○並未簽立任何
    本票、支票或其他相關債權憑證等語。另依上揭所述，被告
    甲○○除於八十四年十月六日訂約時給付一百萬元外，迄至
    八十五年六月五日始付清全部價款，而就系爭本票二紙之發
    票日（同係到期日）為八十四年十月六日及十月九日，當時
    告訴人乙○○○僅自被告甲○○收受買賣價款一百萬元，告
    訴人乙○○○亦無愚至同意簽發逾其收受買賣價款之三百萬
    元本票予同案被告劉柏村之理，況查告訴人乙○○○係依其
    與被告甲○○之買賣契約收受買賣價款，實無簽發本票與被
    告甲○○或劉柏村供擔保之理，是被告甲○○所辯因乙○○
    ○同意就系爭房地設定抵押權給劉柏村，因而同意簽發本票
    予劉柏村為擔保云云，要非事實。
(二)至被告甲○○雖另辯稱系爭本票係伊持往乙○○○家給她蓋
    章的云云，惟告訴人乙○○○否認被告甲○○曾於上揭時地
    持本票至其家中由其蓋章之事實，而被告甲○○就告訴人乙
    ○○○如何簽發本票之過程，於偵查時供稱：乙○○○是拿
    錢時蓋本票的，是伊給她三百萬元後，她一次蓋二張本票云
    云（見八十八年偵續字第十九號偵查卷第八八頁背面、第九
    十頁），嗣則改稱：乙○○○是分二次簽本票給伊，一次是
    交付現金一百萬元時，一次是設定抵押權完成時云云，先後
    所供已有不符，且查告訴人乙○○○迄系爭房地設定抵押完
    成（即八十四年十月九日）前，僅自被告甲○○收受買賣價
    金一百萬元，已難認告訴人乙○○○有與被告甲○○簽發系
    爭面額計達三百萬元之本票予同案被告劉柏村供擔保之理，
    且同案被告劉柏村於八十四年十月九日自被告甲○○收受系
    爭二張本票後，同時交付一百五十萬元予被告甲○○乙節，
    此據同案被告劉柏村供明在卷，足認被告甲○○於八十四年
    十月九日自同案被告劉柏村取得一百五十萬元之前即已持有
    告訴人乙○○○為發票人名義之本票，況查告訴人乙○○○
    於八十四年十月九日並未自被告甲○○處取得任何價金，是
    被告甲○○上揭於偵查時所供給付乙○○○三百萬元時，乙
    ○○○一次蓋二張本票給伊云云，顯非事實，嗣被告甲○○
    因而改辯稱系爭本票二張係伊交付現金一百萬元及設定抵押
    權完成時，分二次由乙○○○所簽發的云云，惟告訴人乙○
    ○○於八十四年十月九日前僅收受一百萬元，焉有可能簽發
    面額合計三百萬元本票之理，況參酌系爭本票之記載，發票
    人甲○○處除蓋用印文外，尚有其簽名及記載詳細住址，反
    觀發票人乙○○○處，則除蓋用印文外，並未簽署姓名及住
    址之記載，二者明顯不同，茍系爭本票確為告訴人乙○○○
    所簽發，焉有此不同；至被告甲○○雖於原審法院審理時及
    本院審理時辯稱乙○○○簽發本票時許獻東及乙○○○一女
    兒也在場云云，然證人許獻東於原審法院調查時及本院前審
    調查時到庭證稱：伊並未見過系爭本票，也不知道本件簽發
    本票之事等語（見原審卷第二四五頁及本院上訴卷第五八頁
    ），而本院依被告甲○○之聲請傳訊告訴人乙○○○之女兒
    丙○○及丁○○到庭訊問結果，渠等均證稱並未看過系爭二
    張本票，並無印象甲○○有來伊家中找伊母親在本票上蓋章
    等語，而被告甲○○亦旋即供稱：當時是乙○○○的哪個女
    兒在場，伊也記不太得了等語（同見本院上更（一）卷九十
    四年三月二十五日審判程序筆錄），是被告甲○○所辯系爭
    本票由其持往乙○○○家中，由乙○○○蓋章簽發云云，核
    非事實。
(三)至被告甲○○雖另辯稱：伊並未保管乙○○○之印鑑章，設
    定抵押權之資料及本票上的印文都是乙○○○自己蓋的云云
    ，惟依告訴人乙○○○迭次供稱：於八十四年十月六日與甲
    ○○簽約後，即與甲○○、許獻東一起前往戶政事務所申領
    印鑑證明，於領得印鑑證明後連同印鑑章交給甲○○，約過
    了一星期伊向甲○○要印鑑章，甲○○才還伊等語，而證人
    許獻東於原審法院調查時及本院前審調查時亦為相同之證述
    （見原審卷第二四０頁、第二四一頁及本院上訴卷第五八頁
    、第五九頁），至證人李岳樺於原審法院審理中證稱：簽約
    後一星期為辦理增值稅與過戶事宜，乙○○○有帶印鑑章來
    蓋章等語（見原審卷九十年三月二十日訊問筆錄），此與上
    揭告訴人乙○○○所述於八十四年十月六日簽約後由被告甲
    ○○保管印鑑章約一星期，始向被告甲○○取回其印鑑章，
    嗣告訴人乙○○○再持至證人李岳樺代書事務所辦理增值稅
    與過戶事宜，並無何矛盾，是證人李岳樺上揭所述並未能即
    認定被告甲○○並無保管告訴人乙○○○之印鑑章之事實，
    另查被告甲○○與告訴人乙○○○及許獻東等人於八十四年
    十月六日，共同前往臺北市士林區戶政事務所申領印鑑證明
    ，交付被告甲○○供辦理系爭房地過戶手續之用，若告訴人
    乙○○○之印鑑章仍由其自行保管持有，而因住址有誤須再
    行申領印鑑證明時，衡情被告甲○○僅須轉知告訴人乙○○
    ○再行前往申領即可，又何須由被告甲○○再行與告訴人乙
    ○○○及證人許獻東共同前往戶政事務所申領，此顯因依印
    鑑登記辦法規定，申請印鑑證明須由當事人或由當時人出具
    委任書為之，是被告甲○○始因雖保管告訴人乙○○○之印
    鑑章，仍要求告訴人乙○○○陪同前往戶政事務所申領印鑑
    證明，是告訴人乙○○○及證人許獻東上揭所述於八十四年
    十月六日與被告甲○○一起前往戶政事務所申領印鑑證明後
    ，於領得印鑑證明後連同印鑑章交給被告甲○○保管，約過
    了一星期才向被告甲○○取回等語，應屬事實，而被告甲○
    ○上揭所辯並未保管告訴人乙○○○之印鑑章云云，核非屬
    實。
    綜上所述，被告甲○○上揭所辯各節，要屬推諉卸責之詞，
    殊無足取，事證明確，被告甲○○犯行，應堪認定。
二、核被告甲○○所為，係犯刑法第二百十六條、第二百十條之
    行使偽造私文書罪、第二百十四條之使公務員登載不實事項
    於職務上所掌公文書罪及第二百零一條第一項之意圖供行使
    之用，而偽造有價證券罪。至被告甲○○盜用印章為偽造私
    文書及偽造有價證券之部分行為，而被告偽造私文書及有價
    證券後復持以行使，其偽造私文書及行使偽造有價證券之低
    度行為，分別應為其行使偽造私文書及偽造有價證券之高度
    行為所吸收，均不另論罪。被告甲○○利用不知情之同案被
    告劉柏村及代書周繼鵬、黃建豪偽造上開私文書據以辦理系
    爭不動產抵押登記，為間接正犯。被告甲○○前後多次行使
    偽造私文書犯行，時間緊接，手段相似，觸犯犯罪構成要件
    相同之罪名，顯係基於概括犯意為之，應依連續犯規定論以
    一連續行使偽造私文書罪，並加重其刑。又被告甲○○係於
    八十四年十月九日同時交付系爭本票二紙予被告劉柏村之事
    實，業據同案被告劉柏村供明在卷，至被告甲○○確切偽造
    本票之時間，尚無證據證明，亦即查無證據證明本票二紙係
    分別於不同之時間連續偽造，應以對被告甲○○較有利之同
    時偽造認定之，是被告甲○○同時偽造同一被害人之二張支
    票，其被害法益仍僅一個，不能以其偽造之支票張數，計算
    其法益（參照最高法院七十三年台上字第三六二九號判例）
    。被告甲○○所犯上開三罪間，具有方法、結果之牽連關係
    ，為牽連犯，應從一重之偽造有價證券罪處斷。原審以被告
    甲○○上述犯行，事證明確，予以論罪科刑，固非無見，惟
    查原審認被告甲○○將上揭不實之抵押權登記事項，使不知
    情之公務員登載於其職務上所掌之公文書上，並犯有刑法第
    二百十四條之使公務員登載不實罪，惟於事實中僅載明被告
    甲○○係基於偽造私文書之概括犯意及偽造有價證券之犯意
    ，尚有未洽，又被告甲○○於系爭本票上偽造乙○○○為發
    票人部分，係屬偽造之有價證券，原審未依刑法第二百零五
    條規定宣告沒收，亦有未洽，是被告甲○○上訴意旨否認犯
    罪，固無理由，惟原判決關於被告甲○○部分既有可議，自
    應由本院予以撤銷改判，爰審酌被告甲○○之素行，犯罪之
    動機、目的、手段，為擔保其對劉柏村三百萬元之債務，竟
    將告訴人乙○○○出賣之房地設定抵押權，且以告訴人乙○
    ○○名義偽造有價證券以擔保其債務，因而所生之危害及犯
    罪後之態度等一切情狀，仍量處有期徒刑三年六月。被告甲
    ○○於系爭二張本票上偽造乙○○○為發票人部分，係屬偽
    造之有價證券，應依刑法第二百零五條規定宣告沒收之，至
    被告甲○○於上揭土地登記申請書、抵押權設定契約書及授
    權書等私文書，並無偽造告訴人乙○○○之署押，而其盜用
    印章所生之印文，並非屬偽造之印文，自無從宣告沒收。
據上論斷，應依刑事訴訟法第三百六十九條第一項前段、第三百
六十四條、第二百九十九條第一項前段，刑法第二百零一條第一
項、第二百十六條、第二百十條、第二百十四條、第二百零五條
、第五十五條，罰金罰鍰提高標準條例第一條前段，判決如主文
。
本案經檢察官鄭富銘到庭執行職務。
中　　華　　民　　國　　94　　年　　4 　　月　　8 　　日
                  臺灣高等法院刑事第八庭
                                審判長法　官　吳　敦
                                      法　官  沈宜生
                                      法　官  張傳栗
以上正本證明與原本無異。
如不服本判決，應於收受送達後十日內向本院提出上訴書狀，其
未敘述上訴之理由者並得於提起上訴後十日內向本院補提理由書
（均須按他造當事人之人數附繕本）。
                                      書記官　秦慧榮
中　　華　　民　　國　　94　　年　　4 　　月　　11　　日
附錄：本案論罪科刑法條全文
刑法第二百零一條第一項：
意圖供行使之用，而偽造、變造公債票，公司股票或其他有價證
券者，處三年以上十年以下有期徒刑，得併科三千元以下罰金。
中華民國刑法第二百十六條
行使第條至第條之文書者，依偽造、變造文書或登載不實事項或
使登載不實事項之規定處斷。
中華民國刑法第二百十條
偽造、變造私文書，足以生損害於公眾或他人者，處五年以下有
期徒刑。
中華民國刑法第二百十四條
明知為不實之事項，而使公務員登載於職務上所掌之公文書，足
以生損害於公眾或他人者，處三年以下有期徒刑、拘役或五百元
以下罰金。
